臺灣臺中地方法院民事判決
110年度訴字第1433號
原      告  林明正  
兼特別代理
人          林敬旻  
被      告  林綉玉  
            林綉連  
上列當事人間給付租金等事件，本院於民國110年12月27日言詞
辯論終結，判決如下：
    主  文
原告之訴駁回。
訴訟費用由原告負擔。
　　事實及理由
壹、程序方面:
一、本件原告林明正與原告林敬旻為養父、養子關係，林明正前
    經本院以106年度監宣字第59號裁定原告林敬旻及被告林綉
    玉為原告林明正之共同監護人，然本案中原告主張被告林綉
    玉對原告林明正負有給付租金之義務，顯難認無利害衝突存
    在，亦即本件並不適宜由被告林綉玉擔任原告林明正之法定
    代理人，經依原告林敬旻聲請由本院以110年度聲字第265號
    裁定原告林敬旻擔任原告林明正於本件訴訟之特別代理，合
    先敘明。
二、按不變更訴訟標的，而補充或更正事實上或法律上之陳述者
    ，非為訴之變更或追加。民事訴訟法第256條定有明文。本
    件原告林明正、林敬旻（下合稱原告，分稱其等姓名）於民
    國110年12月27日言詞辯論所為起訴聲明之陳述即被告林綉
    玉、林綉連（下合稱被告，分稱其等姓名）應自109年6月9
    日起至原告得對門牌號碼臺中市○○區○○路000號房屋（下稱
    系爭房屋）行使所有權為止，每月給付原告各新臺幣（下同
    ）2萬4,000元，及自各期按月給付到期之翌日起至清償日止
    ，按週年利率5%計算之利息（見本院卷第171頁），核屬補
    充事實上或法律上之陳述，併此敘明。
三、被告均經合法通知，無正當理由而未於言詞辯論期日到場，
    核無民事訴訟法第386條所列各款情形，爰依原告之聲請，
    由其一造辯論而為判決。　　
貳、實體方面：
一、原告主張：
㈠、原告與被告將共有之系爭房屋共同出租予訴外人楊志鵬（下
    稱承租人楊志鵬），租賃期間自108年12月9日起至113年12
    月8日共計5年，訂立有不動產租賃契約，租金第1年至第3年
    每月租金12萬元；嗣承租人楊志鵬因疫情影響，提前於109
    年6月9日解約，並於109年5月30日點交房屋歸還林綉玉、賴
    木聰即林綉連之子，其等於當日即將承租人歸還之房屋3副
    鑰匙全部拿走霸佔系爭房屋，且不肯拷貝一份鑰匙給原告，
    並到處張貼恐嚇字條「任何人未經房屋所有人林綉玉同意，
    擅自更換鎖或撕毀者，將提告毀損罪」，又於系爭房屋牆壁
    噴漆破壞，嚴重影響原告進入系爭房屋行使所有權，曾有人
    願意承租卻遭被告拒絕。
㈡、系爭房屋為合法建築，由鋼骨鋼筋混凝土，結構完整堅固耐
    用，並領有臺中市政府101年3月8日核發之101府授都建建字
    第00568號建築執照，及101年12月3日核發之101府授都建使
    字第02864號使用執照在案，原告各持有系爭房屋1/5所有權
    ，該屋為原告維持生計重要來源，自得依法請求被告給付租
    金。
㈢、被告及系爭房屋其他共有人即黃麗華、黃鈺倫、黃佳慧，復
    假借林明正之名義向本院起訴（110年度補字第178號）欲拆
    除房屋，惟房屋共有人各持有所有權不可任意拆除否則構成
    毀損罪，亦嚴重損及原告權益。
㈣、聲明：被告應自109年6月9日起至原告得對系爭房屋行使所有
    權止，每月給付原告各新臺幣（下同）2萬4,000元，及自各
    期按月給付到期之翌日起至清償日止，按週年利率5%計算之
    利息。
二、被告則以：　
㈠、系爭房屋出租予承租人楊志鵬，租期自108年12月9日起至113
    年12月8日止，第1年至第3年每月12萬元，租金依照土地60%
    、建物40%分配比例，建物租金再依系爭房屋應有部分分配
    ，嗣109年間爆發COVID-19疫情，故兩造及黃麗華、黃鈺倫
    、黃佳慧同意於109年5月30日與承租人楊志鵬終止租約，原
    告前因系爭房屋對本件被告及黃添來提起本院109年訴字第1
    402號給付租金之訴；林敬旻因同區大明路477號房屋對本件
    被告及黃麗華、黃鈺倫、黃佳慧提起本院109年度訴字第344
    6號給付租金訴訟；林敬旻因系爭房屋對林綉玉提起毀棄損
    壞罪告訴；林敬旻因系爭房屋對林綉玉提出妨害自由告訴（
    業經臺灣臺中地方檢察署109年度偵字第37431號為不起訴處
    分）。在林敬旻不斷對本件被告及黃麗華、黃鈺倫、黃佳慧
    興訟下，系爭房屋全體共有人實難就出租系爭房屋或如何使
    用系爭房屋有所共識，且因COVID-19疫情之影響，亦難出租
    他人，故系爭房現無任何人使用，除林敬旻外，系爭房屋業
    經其餘共有人對林敬旻提起協同拆除系爭房屋訴訟，由本院
    110年度重訴字第99號繫屬。
㈡、又林敬旻亦持有系爭房屋側門廚房鑰匙，甚至將該門翻修，
    得以自由進出系爭房屋，故其起訴稱被告霸佔系爭房屋，顯
    非事實，又原告僅為共有人之一，請求法院核定並請求其他
    共有人給付租金並無任何實體法上依據。再依照系爭房屋全
    體共有人與承租人楊志鵬簽訂之租約觀，每月租金12萬元中
    ，房屋租金僅占40%，為4萬8,000元（計算式：12萬元×40%=
    4萬8,000元），而原告就每月房屋租金僅能各分得9,600元
    （計算式：4萬8,000元×1/5=9,600元），原告主張每月2萬4
    ,000元租金，亦無理由。並聲明：原告之訴駁回。
三、本院之判斷：
㈠、系爭房屋未辦理保存登記，依照系爭房屋之稅籍登記，兩造
    持份各為1/5，另黃麗華、黃鈺倫、黃佳慧持分各為1/15，
    有臺中市政府地方稅務局房屋稅籍證明書在卷可憑（見本院
    卷第35-47頁），上開之人均為系爭房屋之事實上處分權人
    。又系爭房屋原經全體共有人出租予承租人楊志鵬，契約就
    土地之租賃範圍為臺中市○○區○○段000地號（林正明、林敬
    旻各持有1/2）、同段317-3地號（黃麗華、黃鈺倫、黃佳慧
    各持有1/3）、同段317-4地號（林綉連持有全部）、同段31
    7-5地號（林綉玉持有全部），建物之租賃範圍即為系爭房
    屋全部，租約期間自108年12月9日起至113年12月8日止，租
    金第1年至3年每月租金12萬元，第4至5年每月租金12萬6,00
    0元，另共有人就租金之分配方式為土地40%、建物60%分配
    比例，土地租金依所有權坪數占整體基地坪數比例分配；建
    物租金依照持有範圍比例分配。然承租人、出租人雙方於10
    9年5月30日已合意終止上開租賃契約，此有不動產租賃契約
    書、終止土地暨房屋租賃契約書附卷可參（見本院卷第91-9
    6頁），且為原告所不爭執（見本院卷第113頁），是此部分
    事實堪信為真實。
㈡、按當事人主張有利於己之事實者，就其事實有舉證之責任，
    民事訴訟法第277條前段定有明文。又主張不當得利請求權
    存在之當事人，對於不當得利請求權之成立要件應負舉證責
    任，即應證明他方係無法律上之原因而受利益，致其受有損
    害。不當得利依其類型可區分為「給付型之不當得利」與「
    非給付型不當得利」，前者係基於受損人有目的及有意識之
    給付而發生之不當得利，後者乃由於給付以外之行為（受損
    人、受益人、第三人之行為）或法律規定所成立之不當得利
    。又於「非給付型之不當得利」中之「權益侵害之不當得利
    」，凡因侵害歸屬於他人權益內容而受利益，致他人受損害
    ，即可認為基於同一原因事實致他人受損害，並欠缺正當性
    ；亦即以侵害行為取得應歸屬他人權益內容的利益，而不具
    保有該利益之正當性，即應構成無法律上之原因，成立不當
    得利（最高法院101年度台上字第1722號判決意旨可參）。
    因於「權益侵害之不當得利」本身即為無法律上之原因，主
    張依此類型之不當得利請求返還利益者（即受損人），固無
    庸就不當得利成立要件中之無法律上之原因舉證證明，惟仍
    須先舉證受益人取得利益，係基於受益人之「侵害行為」而
    來，必待受損人舉證後，受益人始須就其有受利益之法律上
    原因，負舉證責任，方符舉證責任分配之原則（最高法院10
    5年度台上字第1990號判決意旨參照）。本件原告認被告持
    有系爭房屋鑰匙、占有系爭房屋而受有利益，故應給付原告
    租金等情，顯係主張被告因占有系爭房屋受有租金之利益，
    致被告受有無法收取租金之損害，此情既為被告所否認，揆
    諸前開說明，應由原告就被告有侵害事實並受有利益乙節負
    舉證之責。
㈢、原告稱被告取走系爭房屋之鑰匙不歸還，並占有系爭房屋等
    語，無非係以其所提出之照片（見本院卷第151-157頁）為
    其佐證。經查，依本院卷第151頁上方照片所示，系爭房屋
    外觀被紅漆噴以「私人土地請勿停車」、「拍照提告」等字
    ；同頁下方照片所示，為系爭房屋側邊鐵皮倉庫無門而用木
    板遮擋；本院卷第153頁照片所示，為系爭房屋側邊鐵皮倉
    庫已加裝鐵門；本院卷第155、157頁照片所示，為系爭房屋
    之門牌及鐵捲門上均貼寫有「任何人未經房屋所有權人-林
    綉玉同意，擅自更換鎖或撕毀者，將提告毀損罪。已拍照存
    證、委任律師-王國泰00-0000-0000」之A4大小紙張，惟依
    原告提出之上開照片所見，係系爭房屋現屬閒置狀態，無人
    使用，林綉玉所貼之上開內容，也僅係宣示其為系爭房屋之
    所有權人，無法依此遽認系爭房屋係處於被告占用狀態中。
    再被告雖未否認持有系爭房屋鑰匙，惟林綉玉為系爭房屋之
    事實上處分權人之一，自有於租賃契約終止後，承租人返還
    房屋時，收受鑰匙之權；原告主張林綉玉有恐嚇承租人不可
    交給林敬旻之受託人即其生父母呂時華、林明德鑰匙等語，
    然依照臺灣臺中地方檢察署109年度偵字第37431號不起訴處
    分書理由敘述，林敬旻於偵查時陳稱點交後其生父生母（即
    呂時華、林明德）才出現等語（見本院卷第103-105頁），
    足徵林敬旻及其生父母均未在系爭房屋返還點交時在場，是
    林綉玉於點交時是否有恐嚇承租人楊志鵬不可交給原告等人
    鑰匙，即屬有疑，故被告取得系爭房屋之鑰匙並非毫無憑據
    。原告另稱有他人欲承租系爭房屋，然被告不同意等語，既
    為被告所否認，原告亦未舉證以實佐其說，原告之主張，即
    難憑採。
㈣、據上，原告未能證明被告不願交還系爭房屋鑰匙，亦未證明
    系爭房屋為被告占有，原告主張被告因占有系爭房屋而受有
    利益，並請求返還相當於租金之利益，自難准許。
四、綜上所述，被告並未因占用系爭房屋受有利益，原告依民法
    第179條之規定，請求被告自109年6月9日起每月給付原告各
    2萬4,000元租金至原告得以進入該屋行使所有權為止，及請
    求被告給付遲延利息，為無理由，應予駁回。
五、本件事證已臻明確，兩造其餘攻擊防禦方法及舉證，核與判
    決結果不生影響，爰無不一一加以論述。
六、據上論結，原告之訴為無理由，依民事訴訟法民事訴訟法第
    385條第1項前段、第78條，判決如主文。
中　　華　　民　　國　　111 　年　　1 　　月　　26　　日
                  民事第五庭  法  官  李蓓
以上正本係照原本製作。
如對本判決上訴，須於判決送達後20日內向本院提出上訴狀。如
委任律師提起上訴者，應一併繳納上訴審裁判費。
中　　華　　民　　國　　111 　年　　1 　　月　　26　　日
                              書記官  陳采瑜